【裁判字號】    97,上易,1597
【裁判日期】    980225
【裁判案由】    偽造文書等
【裁判全文】
臺灣高等法院臺中分院刑事判決        97年度上易字第1597號
上  訴  人  臺灣臺中地方法院檢察署檢察官
上  訴  人
即  被  告  丁○○
選任辯護人  黃興木律師
被      告  甲○○
上列上訴人因被告偽造文書等案件，不服臺灣臺中地方法院97年
度易字第752號中華民國97年7月11日第一審判決（起訴案號：臺
灣臺中地方法院檢察署96年度偵續字第276號），提起上訴，本
院判決如下：
    主    文
原判決撤銷。
甲○○、丁○○共同行使明知為不實之事項，而使公務員登載於
職務上所掌之公文書，足以生損害於公眾及他人，各處有期徒刑
伍月，如易科罰金，均以新臺幣壹仟元折算壹日。
    犯罪事實
一、緣甲○○之父乙○○將坐落臺中市○區○○段一○二五地號
    之土地（權利範圍全部）、坐落臺中市○區○○段第一五七
    建號即門牌號碼臺中市○○街二一二號之房屋（權利範圍全
    部）、坐落臺中市○區○○段一五五之一○地號之土地（權
    利範圍百分之九十五）、坐落臺中市○區○○段一五五之六
    二地號之土地（權利範圍百分之二），及坐落臺中市○區○○段五二五二、五二五三、五二五四建號即門牌號碼臺中市
    西區○○○路○段一三一號三、四、五樓併共同使用部份臺
    中市○區○○段五二五五建號之房屋（權利範圍各七分之一
    ）贈與予甲○○，惟甲○○尚須負擔扶養其父乙○○之義務
    。嗣甲○○因未履行扶養其父乙○○之義務，經乙○○向本
    院民事庭提起請求所有權移轉登記事件，經臺灣臺中地方法
    院於民國九十四年三月二十九日以九十三年度重訴字第三六
    八號判決，撤銷前述附負擔之贈與契約，甲○○並應將上揭
    房、地所有權移轉登記予乙○○。詎甲○○唯恐上揭房、地
    所有權將來會受乙○○強制移轉登記，心有不甘，夥同友人
    丁○○，共同基於使公務員登載不實及行使使公務員登載不
    文書之犯意聯絡，明知渠等間並無新臺幣（下同）一千一百
    萬元之金錢債權關係存在，竟於前開法院判決後之九十四年
    四月四日，至臺中市中山地政事務所申請辦理以上揭房、地
    為擔保，並以甲○○為債務人，為債權人丁○○設定擔保債
    權額為一千一百萬元之抵押權登記（分別為第四順位、第二
    順位抵押權，前順位抵押權人分別為銀行、保險公司），使
    無實質審查權限之該所承辦公務員，於同年月八日將該不實
    之事項登載於職務上所掌管之土地登記簿之公文書上，丁○○並因而取得由地政事務所核發該等土地、建物之抵押權他
    項權利證明書及登記簿謄本等使公務員登載不實之公文書。
    而前述乙○○與甲○○之上開房地所有權移轉登記案件迭經
    甲○○上訴後，經最高法院於九十五年四月二十一日以九十
    五年度台上字第八○二號判決駁回上訴而維持甲○○敗訴之
    判決定讞。乃甲○○與丁○○急於九十四年四月四日虛偽申
    請設定押權在前，事後渠等即在觀望最終判決結果，期間約
    達一年之久，丁○○未繼續採取任何行使抵押權之作為在後
    ，直至甲○○敗訴定讞後，即又急於九十五年五月八日先由
    丁○○以所經營之優立公司寄發存證信函，催告非債務人之
    甲○○結帳（而不是向真正債務人戊○○經營之金東沅公司
    催告結帳），否則即聲請拍賣抵押物，以製造形式上催告之
    憑據，續又急於二日後之九十五年五月十日，推由丁○○具
    狀向臺灣臺中地方法院民事庭提出聲請准以拍賣上開房、地
    抵押物，並於聲請狀中提出前揭臺中市○區○○段五二五二
    建號建物登記第一類謄本、臺中市○區○○段五二五三建號
    建物登記第一類謄本、臺中市○區○○段五二五四建號建物
    登記第一類謄本、臺中市○區○○段一五五－六二地號土地
    登記第一類謄本、臺中市○區○○段一五五－一○地號土地
    登記第一類謄本、臺中市○區○○段一五七建號建物登記第
    一類謄本、臺中市○區○○段一○二五地號土地登記第一類
    謄本、臺中市中山地政事務所他項權利證明書影本等使公務
    員登載不實而核發取得之公文書而行使之，使依法僅形式審
    查之臺灣臺中地方法院民事庭不知情之法官於九十五年五月
    二十五日，以九十五年度拍字第七五五號（起訴書誤載為七
    七五號）將該不實之事項據為准以拍賣扺押物之裁定。其後
    乙○○於九十五年五月十五日寄發存證信函予甲○○與丁○○，指前揭房地抵押權之設定，甲○○與丁○○二人有共謀
    偽造假債權與損害債權之嫌，甲○○與丁○○二人並均收受
    該存證信函，惟仍不予理會。嗣因債權人建華商業銀行向法
    院聲請拍賣甲○○名下房地之強制執行事件（臺中地方法院
    九十五年度執字第四五三二八號，執行標的：臺中市○區○○段一○二五地號之土地，及臺中市○區○○段第一五七建
    號即門牌號碼臺中市○○街二一二號之房屋），甲○○、丁○○二人，續推由丁○○於九十五年十二月二十二日以抵押
    權人身分檢具該等房地不實之他項權利證明書、抵押權設定
    契約書及合約書以行使抵押權；復在第一順位抵押權人新光
    人壽保險公司向法院聲請拍賣已移轉登記予乙○○名下房地
    之強制執行事件中（臺中地方法院九十六年度執字第三六七
    四號，執行標的：臺中市○區○○段一五五之一○號、一五
    五之六二號土地、建物公館段五二五三號門牌號碼臺中市○
    區○○○路二段一三一號四樓），再推由丁○○於九十六年
    三月十三日以第二順位抵押權人身分，檢具該等房地之不實
    他項權利證明書、抵押權設定契約書及合約書行使抵押權；
    再於九十六年六月二十九日，推由丁○○持臺中地方法院所
    核發之前揭准以拍賣抵押物裁定，並檢具如後列執行標的即
    已因贈與而移轉登記為施宗明名下房地之建物、土地登記謄
    本、他項權利證明書、抵押權設定契約書及合約書，向法院
    聲請拍賣抵押物之強制執行（執行標的：臺中市○區○○段
    一五五之一○號、一五五之六二號土地、建物公館段五二五
    二號門牌號碼臺中市○區○○○路二段一三一號三樓、公館
    段五二五四號門牌號碼臺中市○區○○○路二段一三一號五
    樓），即接續持上開使公務員登載不實之公文書而行使之，
    並接續使上開強制執行案件依法僅形式審查之臺灣臺中地方
    法院執行處不知情之法官等承辦人員將丁○○列為債權人，
    並登載於該不實事項之職務上所掌民事執行案卷之公文書，
    而准以其強制執行之進行，足生損害於地政機關對於土地登
    記、管理之正確性、臺灣臺中地方法院民事庭、民事執行處
    等製作公文書之正確性，與債權人乙○○之權益。
二、案經乙○○訴由臺灣臺中地方法院檢察署檢察官偵查起訴。
    理    由
壹、有罪部分：
一、證據能力：
    按詰問權係指訴訟上當事人有在審判庭輪流盤問證人，以求
    發現真實，辨明供述證據真偽之權利，其於現行刑事訴訟制
    度之設計，以刑事訴訟法第一百六十六條以下規定之交互詰
    問為實踐，屬於人證調查證據程序之一環；與證據能力係指
    符合法律所規定之證據適格，而得成為證明犯罪事實存在與
    否之證據適格，性質上並非相同。偵查中檢察官為蒐集被告
    犯罪證據，訊問證人旨在確認被告嫌疑之有無及內容，與審
    判期日透過當事人之攻防，調查證人以認定事實之性質及目
    的有別。偵查中訊問證人，法無明文必須傳喚被告使之得以
    在場；刑事訴訟法第二百四十八條第一項前段雖規定「如被
    告在場者，被告得親自詰問」，事實上亦難期被告有於偵查
    中行使詰問權之機會。此項未經被告詰問之被告以外之人於
    偵查中向檢察官所為之陳述，依刑事訴訟法第一百五十九條
    之一第二項之規定，原則上屬於法律規定為有證據能力之傳
    聞證據，於例外顯有不可信之情況，始否定其得為證據。是
    得為證據之被告以外之人於偵查中向檢察官所為之陳述，因
    其陳述未經被告詰問，應認屬於未經合法調查之證據，非為
    無證據能力，而禁止證據之使用。此項詰問權之欠缺，非不
    得於審判中由被告行使以補正，而完足為經合法調查之證據
    （最高法院九十七年度台上字第三五六號判決意旨參照）。
    是證人戊○○、己○○於偵查中之證詞，雖未經被告甲○○
    、丁○○之詰問，然被告二人於原審已經對上開二位證人當
    庭及先前之陳述進行詰問，已賦予被告二人對上開二位證人
    詰問之機會，則上開二位證人於偵查中之陳述即屬完足調查
    之證據，而得作為本院判斷之依據。
二、訊據被告甲○○、上訴人即被告丁○○（下稱被告丁○○）
    固坦承有於前開時、地，對上開房、地，以被告甲○○為債
    務人，為被告丁○○設定擔保債權額為一千一百萬元之抵押
    權登記等情不諱，惟均矢口否認有何偽造文書犯行，被告甲○○辯稱：伊妻子戊○○設立金東沅貿易股份有限公司（下
    稱金東沅公司），因為被告丁○○與戊○○有生意上往來，
    所以伊將名下的上開房、地設定抵押權，擔保戊○○所開設
    的金東沅公司對被告丁○○所開設優立寶石實業有限公司（
    下稱優立公司）的一千一百萬元債務云云；被告丁○○則辯
    稱：戊○○從九十一年開始跟伊有生意往來，伊產品讓她開
    設珠寶店，當時有開本票抵押，後來貨品慢慢累積，到最後
    有一千一百萬元之債務，就以一千一百萬元設定抵押，這一
    千一百多萬元包括戊○○向伊拿的貨及欠伊的貨款云云。然
    查：
  (一)本件被告施宗與其父乙○○就贈與財產撤銷訴訟，及被告甲○○與被告丁○○關於設定抵押權至聲請強制執行等相關事
    件之發展過程，合先臚列於后：
    1.九十一年一月二十五日戊○○所經營之金東沅公司設立（
      參見偵(一)卷第三四頁）
    2.九十一年三月二十三日戊○○所經營之金東沅公司開幕。
      （原審卷第一四一頁）
    3.九十四年二月三日（依被告二人所辯稱），被告丁○○與
      戊○○就金東沅公司積欠債務總結算，金東沅公司共積欠
      一千一百萬元貨款債務（參見偵(一)卷第一一四至一二二頁
      。惟本院按，金東沅公司與優立公司長達三年未結帳，顯
      不合理；又倘金東沅公司積欠一千一百萬元債務為真，以
      其債額之鉅，被告丁○○始終未結算催討，卻遲至被告甲○○與其父乙○○被之贈與財產撤銷訴訟期間始結帳，復
      又延至九十四年四月四日始送件申請設定抵押權之擔保，
      被告丁○○卻又將金東沅開幕之初，交給伊之貨款債權憑
      證八百萬元本票歸還於甲○○、戊○○，未留任何憑據，
      究竟有無該八百萬元本票之存在，及係由何人或何公司名
      義簽發八百萬元本票，均無從查證，則其債權之存在否，
      實令人存疑！）
    4.九十四年二月十四日，被告甲○○與被告丁○○簽訂設定
      「最高限額抵押權」之合約（參見偵查卷(一)第四三至四四
      頁。惟本院按，渠等雙方遲至九十四年四月四日始送件申
      請，不無倒填日期之可疑？蓋細繹該合約內容，就甲方優
      立公司與乙方戊○○間之貨款債務究竟已存在若干金額，
      並未載明，而僅是約定：「甲方同意乙方進貨之額度在一
      千一百萬元範圍內，得不預先付款，而暫時以期票支付之
      」，易言之，該合約書僅約定乙方得在一千一百萬元範圍
      內進貨，並以期票暫時付款，但未載明設定抵押權之前已
      生之貨款債務為何；且其內亦未載有被告丁○○已握有八
      百萬元本票或其他期票之貨款債權，及在此之前已由於九
      十四年二月三日被告丁○○與戊○○於九十四年二月三日
      會帳結算貨款債務為一千一百萬元債務等情事，均有違於
      常情，因被告二人既辯稱係因有貨款債務存在始設定抵押
      權，則以其所辯，當已有具體之貨款債務存在，何以於設
      定抵押之合約書未載明？且本案迄今，未見被告二人提出
      依約由金東沅公司為給付貨款而開立之任何期票。職是，
      於被告二人辦理抵押權設定時，是否已有貨款債務存在，
      及於該合約簽訂之時，被告丁○○與戊○○是否確於九十
      四年二月三日會帳，均足令人啟疑？再參以戊○○於偵查
      中結證稱：「（最後為何會設定一千一百萬元？）因為優
      立公司放珠寶在我店內，有時成本價值就會超過一千一百
      萬元，丁○○跟我商量後，在兩相折衝之下敲定一千一百
      萬元。」等語《偵(一)卷第八九頁》，顯見金東沅公司並未
      實際對優立公司負有債務，而且該一千一百萬元債務之產
      生，並非逐筆對帳所致，而係被告丁○○與戊○○折衝後
      隨意抓一概算充之。由是，依該合約內容觀之，該合約本
      身並非債權憑證，僅是設定最高限額抵押權之約定書而已
      ，有無債權存在仍存疑。而被告丁○○嗣後於九十五年五
      月十日具狀向法院聲請拍賣抵押物裁定，及於九十六年六
      月二十九日具狀向法院聲請強制執行拍賣抵押物時《參見
      原審卷第七三頁後所附之臺灣臺中地方法院九十五年度拍
      字第七五五號拍賣抵押物卷宗影本、偵續卷第二九頁》，
      均未提出一千一百萬元債權之憑證，而均係以上揭設定最
      高限額抵押權之合約書，作為債權憑證，倘九十四年二月
      三日被告丁○○與戊○○確已會帳，何以不以渠等會帳之
      銷貨單為債權憑證？）
    5.九十四年三月十五日，被告丁○○在被告施宗與其父乙○○就贈與財產撤銷訴訟之一審訴訟中，受被告甲○○之託
      到庭為被告甲○○作證，嗣後臺灣臺中地方法院民事庭九
      十三年度重訴字第三六八號判決即參酌被告丁○○之證詞
      ，作為不利於被告甲○○之認定基礎，而認前揭犯罪事實
      所載之房地係被告甲○○之父乙○○所贈與於被告甲○○
      （參見他字卷第十六至十七頁）。
    6.九十四年三月二十九日，臺灣臺中地方法院民事庭九十三
      年度重訴字第三六八號判決被告甲○○敗訴，應將前揭犯
      罪事實所載之房地移轉登記予被告甲○○之父乙○○（參
      見他字卷第三至六頁）。
    7.九十四年四月四日，被告甲○○與被告丁○○申請就前揭
      房地辦理「普通抵押權」設定登記；同年月八日地政登記
      完竣（參見偵續卷第四五至五一頁臺中市中山地政事務所
      函覆申請文件，惟該申辦文件中，並未見申請人於申請時
      檢附債權證明或合約書）
    8.九十五年一月十七日本院九十四年度重上字第五七號民事
      判決駁回被告甲○○之上訴，而維持被告甲○○敗訴之原
      判決（參見他字卷第七至十頁）。
    9.九十五年四月二十一日最高法院九十五年度台上字第八○
      二號民事判決駁回被告甲○○之上訴，而維持被告甲○○
      敗訴之原判決定讞（參見他字卷第十一至十二頁）。
    10.九十五年五月八日，被告丁○○所經營之優立公司寄發存
      證信函，催告被告甲○○結帳（並非向真正債務人即戊○○所經營之金東沅公司催告結帳），否則聲請拍賣抵押物
      （參見原審卷第七一頁。本院按，積欠貨款債務者為金東
      沅公司，卻對第三扺押人之甲○○催告結帳，且未提出存
      證信函之回證，被告甲○○有無收受亦不明）。
    11.九十五年五月十日，被告丁○○具狀向法院聲請拍賣抵押
      物裁定（參見原審卷第七三頁後所附之臺灣臺中地方法院
      九十五年度拍字第七五五號拍賣抵押物卷宗影本，當時未
      提出具體之債權憑證，而係以日期為九十四年二月十四日
      由被告甲○○與被告丁○○簽訂設定「最高限額抵押權」
      之合約書為債權憑證）。
    12.九十五年五月十五日，乙○○寄發存證信函予被告甲○○
      與被告丁○○，指前揭房地抵押權之設定，被告二人有共
      謀偽造假債權與損害債權之嫌，被告二人均有收受（參見
      他字卷第三六至三七頁）。
    13.九十五年五月二十五日，臺灣臺中地方法院民事庭以九十
      五年度拍字第七五五裁定准以被告丁○○所聲請之扺押物
      拍賣（參見原審卷第七三頁後所附之臺灣臺中地方法院九
      十五年度拍字第七五五號拍賣抵押物卷宗影本）。
    14.九十五年六月二十日，告訴人乙○○以上開民事確定判決
      ，辦理上開房、地之所有權移轉登記為其名下完竣，該民
      事確定判決所確定之債權執行完畢（參見偵(一)卷第七頁土
      地登記第二類謄本）。
    15.九十五年十二月二十二日在債權人建華商業銀行向法院聲
      請拍賣甲○○名下房地之強制執行事件（標的：臺中市○
      區○○段一○二五地號之土地，及臺中市○區○○段第一
      五七建號即門牌號碼臺中市○○街二一二號之房屋），被
      告丁○○以抵押權人身分檢具他項權利證明書、抵押權設
      定契約書及合約書（影本附臺中地方法院九十五年度執字
      第四五三二八號卷內）行使抵押權。
    16.九十六年三月十三日在第一順位抵押權人新光人壽保險公
      司向法院聲請拍賣乙○○名下房地之強制執行事件（標的
      ：臺中市○區○○段一五五之一○號、一五五之六二號土
      地、建物公館段五二五三號門牌號碼臺中市○區○○○路
      二段一三一號四樓），被告丁○○以第二順位抵押權人身
      分檢具他項權利證明書、抵押權設定契約書及合約書（影
      本附臺中地方法院九十六年度執字第三六七四號卷內）行
      使抵押權。
    17.九十六年六月二十九日，被告丁○○持臺中地方法院所核
      發之准以拍賣抵押物裁定，並檢具建物、土地登記謄本、
      他項權利證明書、抵押權設定契約書及合約書（影本附臺
      中地方法院九十六年度執字第四一五六六號卷內），向法
      院聲請拍賣抵押物之強制執行（標的：臺中市○區○○段
      一五五之一○號、一五五之六二號土地、建物公館段五二
      五二號門牌號碼臺中市○區○○○路二段一三一號三樓、
      公館段五二五四號門牌號碼臺中市○區○○○路二段一三
      一號五樓）。
  (二)依被告二人前揭辯詞，此一千一百萬元抵押權應存在於優立
    公司與金東沅公司之間，惟依卷內被告二人所書立之設立抵
    押權合約書（參見偵查卷(一)第四三至四四頁），契約當事人
    一造為優立公司，另一造為戊○○，並由被告甲○○提供上
    開房、地抵押，已與被告二人所述之當事人不符；且被告二
    人將上開房、地設定抵押權之抵押權人竟為被告丁○○個人
    ，並非優立公司，又與前揭合約書內容不符。被告丁○○雖
    就此辯稱：優立公司係伊獨資公司云云，然法人與自然人為
    不同之人格，不得相提並論，就法律上而言，該抵押權所擔
    保債權之當事人，與被告二人主張債權法律關係之當事人相
    異，是該抵押權所擔保之債權與被告二人所主張已非同一，
    將來若有債務不履行情事，易生紛端。被告二人為具有一定
    社會經驗之成年人，對此當有所預見，且對於高達一千一百
    萬元抵押權之設定，理應慎重行事，惟被告二人竟如此草率
    設定，致在法律上效果上產生極大落差，且合約書之內容與
    常情相違，已如前述，又未載明任何具體債權，雙方唯一債
    權期票八百萬元又經清償即歸還，則該抵押權所欲擔保之債
    權是否真正，已非無疑。
  (三)被告丁○○於偵查中先辯稱：優立公司與金東沅公司是買賣
    珠寶關係，金東沅公司在開幕時伊提供八百萬元價值的珠寶
    ，戊○○有賣才來結帳云云（參見偵查卷(一)第八九頁），證
    人戊○○於偵查中證稱：伊開店時，被告丁○○提供五十四
    件珠寶，共計八百多萬元，因為鑽戒比較高檔沒有賣出，就
    此五十四件珠寶遞次換貨，換成比較好賣之低檔貨云云（上
    卷第九五頁，如依此證言對照上開被告丁○○所稱「有賣才
    來結帳」以觀，則戊○○所退換之低檔貨珠寶應較好賣出，
    則原來八百萬元債務，不可能始終未減少），依被告丁○○
    、證人戊○○此部分所述，優立公司與金東沅公司間係成立
    寄賣關係，珠寶仍為優立公司所有，惟珠寶總價格因可退貨
    或換貨，故非固定，若要擔保此部分債權，應以設立最高限
    額抵押為妥，惟被告丁○○及證人戊○○竟稱於九十一年一
    月二十五日金東沅公司開幕起，僅以一紙八百萬元本票做為
    擔保（然該紙本票於本案偵、審期間，被告甲○○、被告丁○○均無法提出原本或影本以實其說，則該紙本票是否確曾
    簽立，堪疑？），在這段期間無視珠寶數量、價格之浮動，
    在九十四年二月十四日才簽立合約書約定以被告甲○○所有
    之上開房、地設定「最高限額抵押」，實與交易常情不符，
    蓋依被告丁○○、證人戊○○此部分所述之交易模式，為維
    護雙方權益，在交易之初即應有設定最高限額抵押之必要，
    以因應浮動之債務模式。被告丁○○竟未在雙方交易之初即
    要求以最高限額抵押來擔保，卻在臺灣臺中地方法院民事庭
    九十四年三月二十九日九十三年度重訴字第三六八號判決被
    告甲○○敗訴後，才於九十四年四月四日以甲○○名下但可
    能隨時不保之上開房、地設定前述一千一百萬元「普通抵押
    權」，有違一般人取得真正擔保之常情。其後因乙○○與甲○○之民事官司尚未定讞，丁○○在該民事訴訟期間亦配合
    未採取任何求償行動，迨該民事訴訟於九十五年四月二十一
    日經最高法院判決被告甲○○敗訴確定後，丁○○始急於九
    十五年五月八日函催甲○○結帳（刻意以存證信函函催方式
    以取得形式上催告之憑證），並於二日後之九十五年五月十
    日即具狀聲請拍賣抵押物（根本就不等戊○○、甲○○之回
    應），則其對上開房、地主張權益時點，均在被告甲○○受
    不利判決結果之後幾日內，實非巧合，在時機上明顯可議。
    且乙○○與甲○○之民事訴訟於九十五年四月二十一日經最
    高法院判決被告甲○○敗訴確定後，乙○○即於九十五年五
    月十五日寄發存證信函予被告甲○○與被告丁○○，指稱前
    揭房地抵押權之設定，被告二人有共謀偽造假債權與損害債
    權之嫌，被告二人均有收受該存證信函，已如前述，則此際
    即認丁○○與戊○○就金東沅公司積欠債務為真，然被告丁○○斯時已知其債權先前設定之擔保品確定非屬債務人戊○○之夫甲○○所有，所謂冤有頭、債有主，被告丁○○衡情
    已不能再對非屬戊○○、甲○○夫妻所有之第三人財產取償
    ，但被告丁○○卻仍於其後續向法院聲請強制執行第三人之
    財產以求償優立公司對金東沅公司之債權，益徵丁○○明知
    而故為。
  (四)被告甲○○最初於偵查中對為何要以其不動產設定抵押權予
    被告丁○○乙節辯稱：戊○○在設定抵押前一、二個月，跟
    伊說因為「公司剛設立」，所以向伊提議將伊名下之財產設
    立抵押云云（參見偵查卷(一)第八七頁），然金東沅公司係設
    立於九十一年年一月二十五日，而被告甲○○與被告丁○○
    簽立設定最高限額抵押權之時間為九十四年二月十四日，二
    者相距三年餘，已非「公司剛設立」；且此說詞與被告丁○○於偵查中辯稱：因為金東沅公司開幕時，伊提供八百萬價
    值的珠寶，有開八百萬本票給伊，再加上後來陸續進貨，後
    來在九十四年四月間，作設定抵押之擔保云云（同上卷第八
    九頁），及證人戊○○於偵查中證稱：金東沅公司於九十一
    年間開始向優立公司進貨，剛開始進八百萬元珠寶，於九十
    四年四月設定抵押，因為九十三年起官司在身，比較沒有心
    去經營，怕會沒有辦法按時給被告丁○○錢云云（同上卷第
    八八頁），不相符合；且金東沅公司於九十一年一月二十五
    日設立，有臺中市政府營利事業登記證影本一紙（同上卷第
    三四頁）在卷可憑，有何剛設立不久要設立抵押之情？被告
    甲○○與被告丁○○、證人戊○○於偵查初始即對設立抵押
    之原因有所齟齬，足見被告二人所設立之前揭抵押權實屬虛
    偽。
  (五)被告甲○○於原審審理時辯稱：金東沅公司非伊經營，因為
    夫妻財產公共，所以提供伊的資產給伊太太戊○○設定抵押
    云云（參見原審卷第一七○頁背面），然縱被告甲○○願意
    以其資產替其妻戊○○債務設定抵押，亦應審慎評估其與證
    人戊○○之經濟狀況來決定設定抵押金額多寡。查證人戊○○於原審審理時證稱：伊經營珠寶行，有時有做，有時沒做
    ，有時還不夠開銷等語（參見原審卷第九九頁），則證人戊○○經營之金東沅公司營業狀況既然不佳，大可選擇將珠寶
    退還，或減少珠寶存貨，以減輕債務，且上開房、地在當時
    是供證人戊○○及被告甲○○一家居住安身立命之所，亦是
    金東沅公司之營業處所，衡情更應慎重評估設定抵押權之風
    險，豈會有捨還珠寶一途而不為，而隨意設定高達一千一百
    萬元抵押權之理？況被告甲○○自承其當時在盟倡精機有限
    公司擔任技師，月薪只有三萬多元，以此經濟能力，竟願意
    以其房、地替其妻設定高達一千一百萬元之抵押權，毫不考
    慮將來是否有還款能力，顯逾常理，益見該抵押權為通謀虛
    偽設定。
  (六)被告丁○○於偵續程序中對金東沅公司與優立公司交易關係
    改辯稱：交給戊○○之珠寶有買斷，但可以退貨或換貨，貨
    在她處就是她的，退貨給伊就是伊的云云（參見偵續卷第二
    五一頁），惟證人戊○○卻證稱：都是有賣出後再算錢，沒
    有買斷云云（同上卷第二五三頁），則金東沅公司與優立公
    司間若存在一千一百萬元債務，被告丁○○與證人戊○○對
    金東沅公司與優立公司交易關係之認知有此巨大差異，卻未
    見雙方有爭訟之跡象，已為可疑；且依戊○○所證稱貨品並
    沒有買斷，則珠寶貨品可隨時退貨，不須累積負債，亦因退
    貨即不生債務，自亦無為此設定抵押權之必要。又被告丁○○於原審審理時辯稱：伊有經過無數次協商、催討珠寶，拍
    賣抵押物是最後不得已手段云云（參見原審卷第一七二頁）
    。惟倘如被告丁○○所供述證人戊○○拒不返還珠寶，惟自
    本件提出告訴至今為時已久，被告甲○○、證人戊○○亦已
    多次到庭，甚且尚將渠等所謂賣斷或寄賣之之珠寶攜帶到偵
    查庭，竟未見被告丁○○對有對被告甲○○、證人戊○○有
    何追索珠寶之舉止，或提出民、刑事法律追究，反而於告訴
    人乙○○之上開民事訴訟勝訴確定後，逕就上揭有爭議之不
    動產聲請拍賣抵押物，被告甲○○、證人戊○○對此竟也無
    動於衷，處處配合，雙方未見有何絲毫爭執跡象，實在有違
    常理。被告丁○○又稱：伊希望和平解決，把珠寶及欠款還
    給伊就可以，伊不想走訴訟程序，聲請拍賣抵押物不用出面
    ，可以保障伊債權云云（參見原審卷第一七二頁），然在證
    人戊○○坦承寄賣關係且已結算之情形下，被告丁○○對證
    人戊○○提出返還珠寶之訴訟必可勝訴，即可取回寄放在證
    人戊○○處價值八百多萬元之珠寶，此理甚明，未具高深法
    律常識之人亦可預見，竟捨此不為，卻去聲請與其他債務人
    參與分配，僅得三百八十一萬五千一百八十六元（參見偵續
    卷第二九頁），不足又聲請拍賣抵押物，反身陷在告訴人乙○○另一子施宗明對其提出之塗銷抵押權訴訟中，多所爭訟
    ，導致三方法律關係膠結難解，實與被告丁○○前揭辯稱要
    和平解決云云，不甚相符；被告丁○○自稱具有政治學博士
    學位，則其智識能力應高於常人，竟不對證人戊○○、被告
    甲○○請求返還珠寶，卻執意對有爭議之上開房、地聲請拍
    賣，更見雙方並無債務關係存在，其與被告甲○○合意虛設
    抵押權，欲拍賣上開房、地，以彌補被告甲○○因前述訴訟
    敗訴，上開房、地遭移轉登記所成之損失，方有此舉。
  (七)另優立公司與金東沅公司間貨品買賣應須開立統一發票，然
    被告二人迄今未能提出二公司間交易之統一發票，以釋此疑
    ，且經臺灣臺中地方法院檢察署檢察官向財政部臺灣省中區
    國稅局民權稽徵所、財政部臺北市國稅局松山分局調取金東
    沅公司、寶巧利公司及優立公司自九十一年起至今所開立之
    統一發票明細，被告丁○○所經營之寶巧利公司及優立公司
    於該期間內，並無開立任何統一發票予金東沅公司，且金東
    沅公司九十一年度開立發票金額合計為七萬六千五百元，九
    十二年度開立發票金額合計為二十五萬一千五百四十八元，
    九十三年度開立發票金額合計二十六萬七千七百二十元，九
    十四年度開立發票金額合計為四十七萬八千一百六十五元，
    交易金額甚少，實未見金東沅公司有達到必須進貨八百萬元
    至一千一百萬元珠寶之營業規模，此有財政部臺北市國稅局
    松山分局九十七年一月十八日財北國稅松山營業字第○九七
    ○二○○○五一號函附進銷交易對象彙加明細查詢資料、進
    銷項憑證明細資料表、營業人使用二聯式統一發票明表計八
    十二紙，及財政部臺灣省中區國稅局民權稽徵所九十六年九
    月十九日中區國稅民權三字第○九六○○四○八三八號函附
    金東沅公司九十一年至九十六年六月止進銷項憑證明細資料
    表計十九紙在卷可憑，是被告二人所辯稱金東沅公司與優立
    公司間有一千一百萬元債務，亦顯難採信。被告丁○○辯護
    人雖為被告丁○○辯護稱：兩公司間因採寄售或稱代售制即
    「出售後才付款」，故當時金東沅公司暨其負責人戊○○沒
    有也毌須給付優立公司任何款項，當然優立公司亦毌須開立
    統一發票予金東沅公司云云，姑不論被告丁○○辯護人此時
    所主張之寄售或代售與被告丁○○在偵續程序中所稱之「買
    斷」制不同，縱兩公司間交易是寄售或代售制，依證人戊○○於原審審理時證稱：賣出珠寶後，只要給付優立公司規定
    價格即可等語（參見原審卷第九八頁背面），而被告丁○○
    提出之銷貨單上亦有多筆珠寶寫「售」之字樣（參見原審卷
    第五七至六七頁），代表金東沅公司銷售該筆珠寶，則金東
    沅公司亦應給付該筆珠寶規定價格（底價）予優立公司，優
    立公司收受貨款豈有不開立發票之情事，被告丁○○辯護人
    前揭陳詞實非可採。
  (八)被告丁○○提出之銷貨單（參見原審卷第五七至六七頁），
    其中編號１１４６銷貨單（同上卷第五二頁）第十五、十六
    、十八筆珠寶記載「售」，編號１１４７銷貨單第二十二、
    二十九、三十四、三十六筆珠寶記載「售」，編號１１４８
    銷貨單第三十九、四十六、四十九、五十、五十四、六十筆
    珠寶記載「售」，代表金東沅公司已售出各該筆珠寶，惟編
    號６５２銷貨單卻記載於九十二年十月十五日將上開各筆珠
    寶列入退還優立公司之款項，前後不一。被告丁○○辯護人
    對此陳稱：「售」即已售出並已付款，與「退」即「退貨」
    ，均代表優立公司就此品項珠寶對金東沅公司債權已消滅，
    須在欠款中扣除，才在編號６５２銷貨單上便宜行事不予細
    分均載「退」，但在編號５４５銷貨單即有標示「售十退＃
    ６５２…」，此或有標示不嚴謹問題，但並未偏離事實云云
    。然「售出」與「退貨」在交易上是截然不同之兩種狀況，
    何能一蓋而論，且為釐清雙方責任，「售出」與「退貨」豈
    能混為一談，上開銷貨單是否與事實相符，即非無疑。又被
    告丁○○提出之銷貨單有多筆珠寶銷售記錄，然被告二人迄
    今未能提出相關之統一發票或支付紀錄以實其說，自不得徒
    憑被告丁○○及證人戊○○二人所私下製作之銷貨單而認金
    東沅公司確實積欠優立公司一千一百萬元債務。參以金東沅
    公司確有匯貨款，即使金東沅公司於開幕之時，曾進貨八百
    萬元，但有進有退並有部分付款（詳下述(十)，則債務焉有不
    減反增之理。
  (九)又前揭合約書約定雙方設定抵押權種類為最高限額抵押權，
    惟上開房、地實際設定種類則為普通抵押權，被告二人對契
    約約定與實際設定顯不相同時，竟不異議，顯為可疑。且據
    證人戊○○於原審審時證稱：九十四年二月三日與被告丁○○就優力公司放在金東沅公司所寄售之珠寶價值及未收貨款
    做總結，共一千一百萬元云云（參見原審卷第九五頁），則
    依證人戊○○所述，金東沅公司積欠優力公司債務達一千一
    百萬元已於九十四年二月三日確定，被告二人有何在同年二
    月十四日簽立最高限額抵押權合約書之必要？被告丁○○對
    此辯稱：伊有跟證人戊○○說現在結算了，必須在三十日跟
    伊結算，如果三十日內不來結算，伊就要設定不動產，這中
    間證人戊○○可以退貨，但證人一拖再拖，所以伊才設定成
    一千一百萬元之普通抵押權云云（參見原審卷第九九頁背面
    ），惟姑不論辦理設定抵押權登記，並非契約之一方可單獨
    完成，戊○○既經被告丁○○屢屢催討退貨，仍一拖再拖，
    顯見退貨或償債意願極低，被告甲○○焉有急於配合辦理抵
    押權設定登記之理。且據前揭合約書第一條僅記載「甲方同
    意乙方進貨之額度在新臺幣壹仟壹佰萬元範圍內，得不預先
    付款，而暫時以期票支付之，實際支付約定依各次交易條件
    定之」，並未提及雙方在九十四年二月三日進行總結算，金
    東沅公司積欠優力公司一千一百萬元債務，且證人戊○○須
    於三十日內進行退貨或付款，否則即設定抵押權之重要事項
    ，合約書記載之設定最高限額抵押之原因與被告丁○○前開
    所述不符，且雙方當時已進行總結算，有何繼續進貨之情事
    ？足見被告丁○○前揭所述，係臨訟飾卸之詞，其目的在填
    補約定設定最高限額抵押卻設定成普通抵押，及九十四年二
    月十四日約定最高限額抵押權，製作之同年月三日之銷貨單
    （參見原審卷第六七頁）卻已確定債權額為一千一百萬元等
    漏洞，可見該約定書及銷貨單均係虛偽不實。
  (十)證人戊○○、己○○雖迭於偵查中及原審審理時證稱：九十
    四年二月三日與有被告丁○○在優立公司內進行總結算云云
    ，然一則，證人戊○○於偵查中證稱：金東沅公司自九十一
    年間開始向優立公司進貨，沒先給錢，約三個月至六個月結
    算，看賣了多少，以出貨的金額為憑，優立以成本再加上一
    點利潤向伊收錢等語（參見偵(一)卷第八八頁），顯見金東沅
    公司與優立公司，平時每三至六個月即有結算；且據被告丁○○於偵查中九十五年八月三日提出之答辯狀之附件(七)、(八)
    之銷貨單及九十六年九月十一日提出之答辯狀之附件銷貨單
    ，均可見部分貨款金東沅公司業已匯款、付現、付清等情（
    參見偵(一)卷第四二、六一至六七、八二至八三頁、偵續卷第
    三六七、三六九、三七三、三七八至三八五頁、三八八至三
    九○頁），另被告丁○○於偵查中九十六年十月十九日所提
    出答辯狀所附證(四)Ｂ顯示，金東沅公司於九十一年陸續付款
    共二十萬元、九十二年陸續付款共二百四十七萬四千九百五
    十元、九十三年陸續付款共一百一十七萬六千元、九十四年
    三月二日前陸續付款共六十萬元（參見偵續卷第二二三至二
    三二頁）。益見雙方隨時在結算付款，是自不可能遲至九十
    四年二月三日雙方再來一次總結算，且結算金額高達一千一
    百萬元債務。再則，證人戊○○於原審審理時對金東沅公司
    與優立公司之交易關係先證稱寄售，又改稱有的貨可以買斷
    ，有的貨要寄售（參見原審卷第九五頁），其為金東沅公司
    之負責人，對兩公司間交易應最明暸，惟其說詞竟反覆不一
    ，已非無疑，且對為何簽訂最高限額抵押合約及最後卻設定
    普通抵押說詞含糊不清（同上卷第九五頁背面），又證稱：
    九十四年二月三日結算時，並沒有規定一月內退貨或賣出云
    云（同上頁），亦與被告丁○○所辯：伊有跟證人戊○○說
    現在結算了，必須在三十日跟伊結算，如果三十日內不來結
    算，伊就要設定不動產，這中間證人戊○○可以退貨，但證
    人一拖再拖，所以伊才設定成一千一百萬元之普通抵押權云
    云（參見原審卷第九九頁背面）不符，顯見證人戊○○與被
    告丁○○並未對雙方權利義務進行討論或達成共識，才有前
    述之差異與矛盾，雙方對權利義務未進行討論或達成共識，
    如何能進行總結算，證人戊○○又何以會提供被告甲○○之
    上開房、地設定抵押，設定抵押之舉動實屬突兀，自難認證
    人戊○○在優立公司進行結算之金額與事實相符。又證人己○○當時雖是優立公司之員工，惟依證人戊○○證稱：己○○在場協助拿資料及計算等語（參見原審卷第九八頁），證
    人己○○於原審審理時亦證稱：銷貨結算情形是被告丁○○
    寫的，伊與老闆結算，算金額對不對等語（參見原審卷第一
    ○○頁），則證人己○○僅在旁協助計算，對基礎金額之由
    來及真實性，無法證明，是當時被告丁○○、證人戊○○、
    己○○縱有在優立公司計算金額，惟其金額是否與事實相符
    ，無法自證人戊○○、己○○於偵查及審理時之證詞得知，
    亦難為被告二人有利之證據。
  (十一)再從上開(一)所臚列之事件發展過程，參以被告丁○○於九十
    五年八月三日之答辯狀陳稱：「而後甲○○家爆發兄弟財產
    之爭，其二哥施宗明夫婦因與甲○○夫婦不和，唆使其父乙○○將早年分財產給甲○○之房產要求全部收回，並提出贈
    與收回之告訴，於九十四年二月（本院按，實為九十四年三
    月十五日之誤）被告丁○○受甲○○之託，在法庭作證，證
    明乙○○與丁○○一起午餐時閒聊之語言，以證明乙○○已
    將部分房產分配給其兒女，並留下部分供自己養老之語，孰
    料法官卻反將丁○○之證詞做為判決甲○○應將房產返歸其
    父之證詞，令人深覺訝異。」等語，狀內並對被告甲○○之
    兄弟施宗明頗多指責：「…而有心人以一己之私慾，為爭奪
    兄弟原已分配之財產，據為己有，不惜陷兄弟於不義，傷人
    於無辜，尤有甚者，據云更利用其妻及妻母以女色迷惑其老
    父，軟硬兼施，挾父令以命弟兄，造成兄弟相殘，父子反目
    ，兄不兄，弟不弟，父不父，子不子，骨肉離散，…，而今
    小弟甲○○即將家庭離散，流落街頭，而老父形同軟禁，精
    神恍惚，真是人間慘劇…」等語（參見偵(一)卷第十一至十二
    頁）。顯見被告丁○○在被告施宗與其父乙○○就贈與財產
    撤銷訴訟中，係立於被告甲○○之一方，並有為之打抱不平
    之情，非僅單純之局外人。而一審民事判決竟就被告丁○○
    原自認有利於被告甲○○之證詞，反據為判決被告甲○○不
    利之佐證基礎之一，被告丁○○反而幫倒忙，則被告丁○○
    勢必對被告甲○○有所愧疚，且其既不齒施宗明之作為，從
    而其於一審民事法院判決被告甲○○敗訴後，為亡羊補牢，
    自有與被告甲○○共謀偽造文書設定不實抵押權，以不讓施
    宗明得逞之動機。否則被告丁○○所經營之優立公司與戊○○所經營之金東沅公司間，自九十一年三月二十三日金東沅
    公司開幕以降，三年間未見有債權債務之總結算（從偵(一)卷
    第一一四至一二二頁之結算銷貨單，可看出是將九十二年四
    月間、九月間、十月間、九十三年十一月間、十二月間、九
    十四年一月間、二月間之銷貨單據一併作總結算，顯見前此
    之各年度均未作總結算，否則焉會將跨年度之銷貨單一起結
    算），卻於被告甲○○民事一審敗訴後約一星期左右，即送
    件申辦抵押權設定登記，且所欲設定之抵押權種類，復與被
    告甲○○與被告丁○○所簽立之合約書內容不符，又未附任
    何債權憑證，顯見係急智中之慌亂所造成之錯誤。甚者，被
    告丁○○既為保障債權而急於取得抵押權之擔保，其後卻未
    見急於催討債權，事隔一年餘，直至九十五年四月二十一日
    最高法院民事判決駁回被告甲○○之上訴，而維持被告甲○○敗訴之原判決定讞後，被告丁○○所經營之優立公司始緊
    接於九十五年五月八日，向非債務人之被告甲○○寄發存證
    信函，催告被告甲○○結帳，否則聲請拍賣抵押物，隔二日
    ，不待債務人金東沅公司之戊○○及擔保人甲○○回應，即
    於九十五年五月十日具狀向法院聲請拍賣抵押物裁定，此舉
    不僅反於常情，且其保障債權之各個作為之時點，均緊隨於
    被告甲○○之民事訴訟判決之後，未免過於巧合，深啟人疑
    竇。而被告丁○○既急於聲請取得拍賣抵押物裁定，除曾在
    其他債權人聲請強制執行時併同行使抵權以受償外，其自己
    之債權卻又遲至九十六年六月二十九日始具狀向法院聲請就
    座落臺中市○區○○段一五五之一○號、一五五之六二號之
    土地，及公館段五二五二號門牌號碼臺中市○區○○○路二
    段一三一號三樓、公館段五二五四號門牌號碼臺中市○區○○○路二段一三一號五樓之建物等抵押物強強制執行，又與
    其急於保障債權之作法相互矛盾。何況被告被告丁○○於一
    審民事庭為被告被告甲○○作證，結果施被告甲○○敗訴，
    此為其所明知，則其自亦知登記被告甲○○名下之不動產，
    隨時可能因敗訴確定而為其父親取回，該不動產非必為甲○○所有，竟仍接受以之為債權之擔保品，並返還原有之八百
    萬元本票，但究竟有無該八百萬元本票存在亦非無疑，被告
    被告丁○○始終無法提出該本票曾經存在之證明，而設定擔
    保與債權憑證乃二事，實行抵押權仍以債權為必要，無還八
    百萬元本票之必要，如係因債權增加，則為保全債權起見，
    亦當是換票，取得更高金額之本票才是，凡此均與社會常情
    有違，何況被告為法政博士身分，歷經各種社會歷練，較常
    人更具一般社會常識或法律知識，焉有不知之理！
  (十二)此外，並有臺灣臺中地方法院九十三年度重訴字第三六八號
    民事判決書、本院九十四年度重上字第五七號民事判決書、
    最高法院九十五年度台上字第八○二號民事判決書、臺灣臺
    中地方法院九十三年度重訴字第三六八號民事判決確定證明
    書、臺灣臺中地方法院九十三年度重訴字第三六八號九十四
    年三月十五日言詞辯論筆錄、臺中市○區○○段五二五二建
    號建物登記第二類謄本、臺中市○區○○段五二五三建號建
    物登記第二類謄本、臺中市○區○○段五二五四建號建物登
    記第二類謄本、臺中市○區○○段一五五－六二地號土地登
    記第二類謄本、臺中市○區○○段一五五－一○地號土地登
    記第二類謄本、臺中市○區○○段一五七建號建物登記第二
    類謄本、臺中市○區○○段一○二五地號土地登記第二類謄
    本、金東沅貿易股份有限公司臺中市政府營利事業登記證、
    臺灣臺中地方法院九十五年度拍字第七五五號拍賣抵押物卷
    宗影本、同案號拍賣抵押物裁定確定證明書、珠寶照片十四
    張、被告丁○○於九十六年六月二十九日申請強制執行狀、
    臺中市中山地政事務所九十六年九月十二日中山地所四字第
    ○九六○○一五二九一號函覆上開房、地登記申請書及相關
    文件、財政部臺北市國稅局松山分局九十七年一月十八日財
    北國稅松山營業字第○九七○二○○○五一號函附進銷交易
    對象彙加明細查詢資料、進銷項憑證明細資料表、營業人使
    用二聯式統一發票明表計八十二紙，及財政部臺灣省中區國
    稅局民權稽徵所九十六年九月十九日中區國稅民權三字第○
    九六○○四○八三八號函附金東沅公司九十一年至九十六年
    六月止進銷項憑證明細資料表計十九紙、本院九十六年度重
    上字第八九號民事判決書被告丁○○提出之寶巧利實業有限
    公司銷貨單二十三紙、合約書一紙、臺灣臺中地方法院九十
    六年度重訴字第一八四號民事判決書、本院九十六年度重上
    字第八九號民事判決書、最高法院九十五年度臺上第八○二
    號民事判決書等資料在卷可憑，並經本院依職權調閱臺灣臺
    中地方法院九十五年度執字第四五三二八號、九十六年度執
    字第三六七四號、九十六年度執字第四一五六六號強制執行
    卷宗無訛。被告甲○○、丁○○二人所辯均不足採。本案事
    證明確，被告甲○○、丁○○二人犯行洵堪認定，應依法論
    科。
三、論罪科刑：
  (一)核被告二人共同虛偽設定不實抵押權登記，並持因此核發之
    他項權利證明書、土地、建物登記簿謄本等不實公文書加以
    行使以聲請拍賣抵押物及強制執行（含他案行使抵押權），
    核係犯刑法第二百十六條、第二百十四條行使使公務員登載
    不實公文書罪。其使公務員登載不實之低度行為為高度之行
    使行為所吸收，不另論罪。被告二人就同一事件，先後持使
    公務員登載不實之相關土地及建物登記謄本及他項權利證明
    書以聲請拍賣抵押物及強制執行（含他案行使抵押權），其
    先後數個動作之目的同一，主觀上係基於單一犯意即均在行
    使同筆債權之抵押權，為接續犯，應僅成立一行使使公務員
    登載不實公文書罪。另被告持上揭使公務員登載不實而核發
    之他項權利證明書、土地、建物登記簿謄本聲請拍賣抵押物
    裁定，及其後於他案強制執行案件行使抵押權暨其自己聲請
    強制執行拍賣抵押物，而使依法僅形式審查之臺灣臺中地方
    法院民事庭不知情之法官將該不實之事項據為准以拍賣扺押
    物之裁定，及進而使上開強制執行案件依法僅形式審查之臺
    灣臺中地方法院執行處不知情之法官等承辦人員將丁○○列
    為債權人，並登載於該不實事項之職務上所掌民事執行案卷
    之公文書，而准以其強制執行之進行，核係分別同時觸犯刑
    法第二百十四條之使公務員登載不實罪，惟因與前揭行使使
    公務員登載不實公文書罪係同時為之，乃屬刑法第五十五條
    規定之一行為觸犯數罪名之想像競合犯，應從一重以行使使
    公務員登載不實公文書罪處斷。
  (二)被告二人就上開犯行，具有犯意之聯絡及行為之分擔，為共
    同正犯。
  (三)公訴人雖漏未就被告二人共同推由被告丁○○於前揭他案債
    權人建華商業銀行及第一順位抵押權人新光人壽保險公司分
    別向法院聲請拍賣前開部分房地之強制執行事件中以抵押權
    人身分，檢具該等房地之不實他項權利證明書、抵押權設定
    契約書及合約書，以行使抵押權所犯之行使使公務員登載不
    實文書罪及使公務員登載不實罪等部分為起訴，然此部分與
    已起訴部分，有接續犯、吸收犯及想像競合犯之單純一罪及
    裁判上一罪關係，本院自得併予審理。
  (四)按連續、接續或繼續犯之行為過程中，遇有刑罰之法律變更
    時，其一部行為涉及舊法，一部行為涉及新法者，仍應依最
    後行為時之法律處斷（最高法院九十六年度台上字第二一六
    二號判決意旨參照），而被告二人最後行為時點為九十六年
    六月二十九日，直接依最後行為時之法律處斷，故無新舊法
    比較及減刑之相關問題，併予敘明。
  (五)原審認被告罪證明確，予以論罪科刑，固非無見，惟：
    1.按聲請拍賣抵押物裁定係屬非訟事件，而非訟事件在求程
      序上之便捷，其裁定並無實質確定力，法院僅須就抵押權
      是否經登記，債權是否到期等形式審查為已足，不得為實
      體之審查（司法院（七五）廳民一字第一四○五號函釋可
      參）；又我國強制執行採裁判機關與執行機關分離主義，
      執行法院對執行名義所表彰之權利，僅有形式審查權，而
      無實體上之審查權。本件被告甲○○、丁○○二人推由被
      告丁○○持使地政機關之承辦公務員登載不實而核發取得
      之他項權利證書、登記簿謄本等公文書，向依法僅具形式
      審查權之法院民事庭聲請拍賣抵押物裁定，及執行處聲請
      強制執行，而分別准以核發拍賣抵押物裁定，及列為執行
      債權人而進行強制執行程序，足生損害於法院裁定等製作
      公文書之正確性及債權人乙○○之權益，分別係犯刑法第
      二百十六條、第二百十四條及第二百十四條行使使公務員
      登載不實公文書罪、使公務員登載不實公文書罪，原審判
      決誤認法院所為准許拍賣抵押物裁定或准以強制執行，係
      經法院承辦人員之實質審查，而判決被告甲○○、丁○○
      二人此部分所犯均為無罪，容有誤認。
    2.被告二人共同推由被告丁○○於前揭他案債權人建華商業
      銀行及第一順位抵押權人新光人壽保險公司分別向法院聲
      請拍賣前開部分房地之強制執行事件中以抵押權人身分，
      檢具該等房地之不實他項權利證明書、抵押權設定契約書
      及合約書，以行使抵押權所犯之行使使公務員登載不實文
      書罪及使公務員登載不實罪等部分，因與已起訴部分，有
      接續犯、吸收犯及想像競合犯之單純一罪及裁判上一罪關
      係，原審漏未一併予審理，亦有不合。
    3.原判決認公訴意旨所指被告甲○○、丁○○二人另涉犯刑
      法第三百五十六條損害債權罪嫌，因與該條規定之構成要
      件不該當，而另行判決諭知無罪。惟查，公訴意旨原認被
      告二人另涉犯刑法第三百五十六條損害債權罪，與前開有
      罪之持公務員登載不實之文書聲請民事強制執行罪間，係
      屬一行為觸犯數罪名之想像競合關係，而非數罪關係，自
      不得另為無罪之諭知，原判決就此亦有違誤。
    雖被告上訴意旨否認犯罪指摘原判決不當，非有理由；檢察
    官上訴意旨，其中認被告二人犯行尚構成損害債權罪嫌部分
    ，亦非有理由（詳後述：不另為無罪諭知部分）。惟就檢察
    官上訴意旨其中以被告二人聲請拍賣抵押物裁定及聲請強制
    執行部分亦構成使公務員登載不實罪而指摘原判決就此部分
    判決無罪，其認事用法有誤乙節，為有理由，及原審有上開
    其他違誤，自應由本院予以撤銷改判。
（六）爰審酌被告二人虛偽設立抵押權，並繼而聲請法院准以裁
      定拍賣抵押物及強制執行，而使公務員登載不實並行使之
      ，所為有害於地政機關對於土地登記、管理之正確性、法
      院裁定、強制執行等製作公文書之正確性，及告訴人之權
      益，並致上開房、地價值減損，被告丁○○因此主張分配
      而取得三百八十一萬五千一百八十六元之款項，惟被告二
      人所虛設之抵押權業經最高法院以九十七年度台上字第三
      一○號民事裁定駁回被告丁○○上訴而維持二審塗銷抵押
      權判決定讞，告訴人及其他債權人於日後向被告二人求償
      ，應無困難，暨渠等智識、素行、犯罪之目的、動機，犯
      罪手段，犯後均否認犯行之態度等一切情狀，各量處如主
      文所示之刑，並均諭知易科罰金之折算標準，以示儆懲。
貳、不另為無罪諭知部分（即檢察官上訴駁回部分）：
一、公訴意旨略以：被告甲○○、丁○○二人另共同基於意圖損
    害告訴人乙○○請求所有權移轉登記債權之犯意聯絡，推由
    被告丁○○於九十五年間，持上開抵押權證明文件，向臺灣
    臺中地方法院聲請拍賣抵押物之裁定（九十五年度拍字第七
    五五號，起訴書誤載為七七五號），使不知情之法官就前揭
    抵押權作成准予拍賣之裁定。之後，再進而聲請強制執行程
    序，使不知情之臺灣臺中地方法院民事執行處法官將丁○○
    列為債權人，並登載該不實事項於職務上所掌民事執行之公
    文書，足生損害於乙○○請求所有權移轉登記債權之受償利
    益，因認被告二人此部分亦涉犯刑法第三百五十六條損害債
    權罪云云（檢察官上訴意旨謂，此部分如不構成損害債權罪
    ，亦有詐欺罪之嫌云云）。
二、按犯罪事實應依證據認定之，無證據不得認定其犯罪事實；
    又不能證明被告犯罪者，應諭知無罪之判決，刑事訴訟法第
    一百五十四條第二項、第三百零一條第一項分別定有明文；
    而認定不利於被告之事實，須依積極證據，苟積極證據不足
    為不利於被告事實之認定時，即應為有利於被告之認定，更
    不必有何有利之證據；又事實之認定，應憑證據，如未能發
    現相當證據，或證據不足以證明，自不能以推測或擬制之方
    法，以為裁判之基礎；且檢察官就被告犯罪事實，應負舉證
    責任，並指出證明之方法，同法第一百六十一條第一項亦有
    明文，因此，檢察官對於起訴之犯罪事實，應負提出證據及
    說服之實質舉證責任。而刑事訴訟法上所謂認定犯罪事實之
    證據，指足以證明被告確有犯罪行為之積極證據而言，該項
    證據必須適合於被告犯罪事實之認定，始得採為斷罪之資料
    ，最高法院分別著有三十年上字第八一六號、四十年台上字
    第八六號、六十九年台上字第四九一三號判例可資參照。
三、公訴人認被告二人部分尚涉有刑法第三百五十六條損害債權
    罪，無非係以被告二人前述抵押權為虛偽乙節為其所憑依據
    。訊據被告二人矢口否認有此部分犯行，均辯稱：抵押權為
    實在，沒有損害債權云云。
四、經查：
  (一)按刑法損害債權罪，係以債務人於將受強制執行之際，意圖
    損害債權人之債權，而毀壞、處分或隱匿其財產，為構成要
    件，若已執行完畢之後，發生糾葛，自與該條規定未符（最
    高法院二十三年上字第三三三九號判例意旨參照）。又此之
    所謂「將受強制執行之際」，係指債權人已取得強制執行法
    第四條各款所定之執行名義，得以隨時聲請法院強制執行者
    而言，如業經受有確定之終局判決、或受有假執行宣示之判
    決等。查本件告訴人乙○○訴請所有權移轉登記訴訟，經臺
    灣臺中地方法院民事庭於九十四年三月二十九日以九十三年
    度重訴字第三六八號判決，撤銷前述附負擔之贈與契約，被
    告甲○○並應將上揭房、地所有權移轉登記予告訴人，該判
    決未併為假執行之宣告，嗣該案判決迭經上訴後，經最高法
    院於九十五年四月二十一日以九十五年度台上字第八○二號
    判決駁回上訴而維持原判決定讞，並於九十五年六月二十日
    告訴人乙○○憑以辦妥上開房、地之所有權移轉登記予乙○○之名下而執行完畢（參見偵(一)卷第七頁土地登記第二類謄
    本）。故本件被告甲○○將受強制執行之際，應是指告訴人
    取得強制執行法第四條第一款確定終局判決之執行名義至其
    完成上開房、地所有權移轉登記，亦即自九十五年四月二十
    一日至同年六月二十日止。而被告丁○○於九十六年六月二
    十九日對上開房、地聲請強制執行時，告訴人已執行完畢，
    自非前述將受強制執行範圍內，自不得以刑法第三百五十六
    條損害債權罪相繩。至被告二人共同推由被告丁○○於九十
    五年五月十五日聲請法院准以拍賣抵押物裁定，時點上固在
    上開將受強制執行之際，惟因聲請拍賣抵押物裁定，僅係在
    經由法院之審理以確認得以行使抵押權，而取得日後可以聲
    請發動強制執行之執行名義而已，亦即抵押權人僅因此取得
    聲請發動強制執行之請求權而已，債權人日後是否果然聲請
    強制執行以拍賣抵押物，尚屬未定，是此聲請拍賣抵押物裁
    定，核非屬該罪所定「毀壞、處分或隱匿其財產」之行為，
    自與損害債權罪之構成要件不該當。
  (二)另檢察官上訴意旨泛謂：此部分如不構成損害債權罪，亦有
    詐欺罪之嫌云云，惟並未具體舉證被告二人有何該當詐欺罪
    之事證，本院依現有事證無從得確信其為真實，即不得遽為
    不利被告之認定。
五、綜上所述，被告二人此部分犯行與刑法第三百五十六條損害
    債權罪有間，揆諸前揭條文及判例意旨，不得僅憑推測或擬
    制之方法，即遽為被告二人此部分有罪之論斷。此外，本院
    復查無其他積極證據足資認定被告二人有何公訴人所指此部
    分犯行，被告二人此部分犯行既屬不能證明，依首揭規定，
    本應就此部分犯行應諭知被告二人無罪之判決，惟因公訴意
    旨認此部分與前開有罪部分，係一行為觸犯數罪名之想像競
    合關係，爰不另為無罪之諭知。
據上論斷，應依刑事訴訟法第三百六十九條第一項前段、第三百
六十四條、第二百九十九條第一項前段，刑法第二十八條、第二
百十六條、第二百十四條、第五十五條、第四十一條第一項前段
，刑法施行法第一條之一第一項、第二項前段，判決如主文。
本案經檢察官丙○○到庭執行職務。
中    華    民    國    98    年    2     月    25    日
            刑事第五庭  審判長法  官  趙  春  碧
                              法  官  楊  真  明
                              法  官  賴  恭  利
以上正本證明與原本無異。
不得上訴。
                              書記官  林  桂  鳳
中    華    民    國    98    年    2     月    25    日
附錄論罪科刑法條
刑法第二百十四條：
明知為不實之事項，而使公務員登載於職務上所掌之公文書，足
以生損害於公眾或他人者，處三年以下有期徒刑、拘役或五百元
以下罰金。
刑法第二百一十六條：
行使第二百十條至第二百十五條之文書者，依偽造、變造文書或
登載不實事項或使登載不實事項之規定處斷。


司法院資訊處製作；財團法人民間司法改革基金會備份。
